臺灣高等法院高雄分院民事判決
111年度上更一字第2號
上  訴  人  李晢豪  

追加被告    王貞淑  
上二人共同                                            
訴訟代理人  李慶榮律師
            劉建畿律師
            林宜儒律師
被上訴人即    
追 加原 告  高英智  
訴訟代理人  吳秀華
            陳旻沂律師
上列當事人間請求塗銷所有權移轉登記事件，上訴人對於中華民
國109年9月30日臺灣橋頭地方法院108年度訴字第298號第一審判
決提起上訴，經最高法院第一次發回更審，並為訴之追加，本院
於111年8月17日言詞辯論終結，判決如下：
    主  文
原判決廢棄。
被上訴人在第一審之訴駁回。
確認追加被告王貞淑與上訴人就坐落高雄市○○區○○段○○地號、應
有部分四三分之三十之土地於民國一０六年七月二十一日所為贈
與之債權行為及於民國一０六年八月七日所為所有權移轉登記之
物權行為均不存在。
被上訴人應將前項土地於民國一０六年八月七日以贈與為原因所
為之所有權移轉登記予以塗銷。
第二審及發回前第三審訴訟費用由上訴人及追加被告王貞淑負擔
。
    事實及理由
壹、程序方面：
一、按於第二審為訴之變更或追加，非經他造同意，不得為之，
    但請求之基礎事實同一者，不在此限，民事訴訟法第446條
    第1項、第255條第1項第2款定有明文。又民事訴訟法第255
    條第1項第2款規定，因可利用原訴訟資料，除有礙於對造防
    禦權之行使外，得適用於當事人之變更或追加。在第二審依
    第446條第1項適用第255條第1項第2款規定變更或追加當事
    人，須於對造之審級利益及防禦權之保障無重大影響，始得
    為之，以兼顧當事人訴訟權益之保障及訴訟經濟之要求（最
    高法院106年度第13次民事庭會議決議參照）。查，被上訴
    人前訴請王貞淑依買賣契約履行移轉系爭土地所有權予被上
    訴人，嗣王貞淑於該訴訟進行中將土地贈與上訴人（後述）
    ，被上訴人始另行提起本件訴訟，並於原審、前審均主張王
    貞淑為逃避及解免對被上訴人移轉系爭土地之給付義務，遂
    將系爭土地贈與並移轉登記予知情之上訴人，並依民法第18
    4條第1項後段規定請求上訴人塗銷登記。嗣於本院審理中，
    主張王貞淑與上訴人間就系爭土地之贈與及移轉所有權登記
    行為，均屬通謀虛偽意思表示，追加王貞淑為被告及民法第
    87條第1項前段、第113條、第242條規定（本院卷第149至15
    3頁）為請求權基礎，並追加聲明：確認追加被告王貞淑與
    上訴人就系爭土地於106年7月21日所為贈與之債權行為及於
    106年8月7日所為所有權移轉登記之物權行為均不存在，暨
    上訴人應將前述所有權移轉登記塗銷。王貞淑及上訴人雖均
    表示不同意（本院卷第189頁），然該追加之訴完全援用原
    訴之訴訟資料及證據，其原因事實與原訴大致相同，請求基
    礎事實係屬同一，且上訴人於原審及前審即一再抗辯其與王
    貞淑並無故意損害被上訴人之債權，可認對王貞淑之審級利
    益及防禦權之保障尚無重大影響，依上開規定，被上訴人所
    為之追加，應予准許。至被上訴人於本院另依第71條前段、
    第72條、第148條規定而為本件請求，核屬補充或更正法律
    上之陳述，依民事訴訟法第256條規定，自應准許。
貳、實體方面：
一、被上訴人主張：伊與追加被告王貞淑於民國79年5 月22日簽
    訂不動產買賣契約書（下稱系爭買賣契約），約定由伊向王
    貞淑購買坐落高雄市○○區○○段00地號權利範圍30/43之土地
    （下稱系爭土地；就85地號土地全部範圍則稱85地號土地）
    ，買賣價金為新臺幣（下同）275萬元，並於簽約當日給付2
    00萬元價金，餘款75萬元則約定俟產權過戶完成後給付。因
    王貞淑未將系爭土地所有權移轉登記予伊，伊乃訴請王貞淑
    依約履行，經原法院於106年3月31日以105年度訴字第1573
    號判決王貞淑敗訴（下稱另案訴訟），嗣經王貞淑提起上訴
    ，王貞淑竟於106年8月7日在本院審理期間將包含系爭土地
    在內之85地號土地所有權以贈與為原因移轉登記予其子即上
    訴人，致伊日後無法對王貞淑執行另案訴訟之判決結果，有
    違民法第148條之誠信原則。而系爭土地僅有43平方公尺，
    位於伊及其他住戶之房屋與圓山路之間，地形狹長，係供伊
    及其他住戶之房屋對外出入之用，不具經濟上價值及交易之
    可能，上訴人顯不因受贈系爭土地而有使用或經濟上之利益
    ，王貞淑除為逃避系爭買賣契約之給付義務外，並無將系爭
    土地贈與他人之必要，上訴人係王貞淑之子，二人關係緊密
    ，其對伊與王貞淑間就系爭土地所涉糾紛及另案訴訟應知之
    甚詳，上訴人與王貞淑顯係共同以背於善良風俗之方法侵害
    伊請求王貞淑移轉系爭土地所有權之債權，爰依民法第184
    條第1項後段，求為判決：上訴人應將系爭土地於106年8月7
    日以贈與為原因之所有權移轉登記塗銷。原審為被上訴人勝
    訴之判決，上訴人不服，提起上訴，本院前審駁回其上訴，
    上訴人提起第三審上訴，經最高法院發回更審（110年度台
    上字第2460號），被上訴人答辯聲明：上訴駁回。並追加主
    張上訴人與王貞淑係為妨害伊行使債權而就系爭土地為贈與
    之債權行為及所有權移轉之物權行為並非基於真意，故其等
    係通謀虛偽意思表示，應屬無效。另上訴人與王貞淑上開所
    為，係以損害伊之法律上利益為目的，屬權利濫用，違反禁
    止規定，且惡意破壞契約成立即負有給付義務之公序良俗，
    依民法第148條、第71條前段、第72條規定，亦屬無效。王
    貞淑本得依民法第113條規定，請求上訴人回復原狀，卻怠
    於行使權利，伊亦得代位王貞淑請求塗銷登記。爰追加民法
    第87條第1項前段、第113條、第242條規定，求為判決：㈠確
    認追加被告王貞淑與上訴人就系爭土地於106年7月21日所為
    贈與之債權行為及於108年8月7日所為所有權移轉登記之物
    權行為均不存在。㈡同原審訴之聲明。
二、上訴人及王貞淑則以：上訴人未與王貞淑同住，不知王貞淑
    與被上訴人間之另案訴訟，上訴人係收到原法院准予被上訴
    人對上訴人為假處分之裁定後，始知上情，上訴人於受贈系
    爭土地時，並無侵權行為之故意。而王貞淑因已屆退休之齡
    ，為財務分配及節稅規劃，自104年起即陸續利用每人每年
    贈與免稅額度，將其名下財產以贈與為原因移轉包含上訴人
    在內之三名子女，王貞淑於106年間，因地價稅採累進稅率
    ，且遺產及贈與稅新制於106年5月12日上路，其於斯時名下
    尚有多筆土地，為免日後遭課徵高額遺產稅，乃將85地號土
    地贈與上訴人，該節稅行為並未違反公序良俗，且王貞淑為
    85地號土地之所有權人，本得自由贈與土地予上訴人，伊等
    並無故意損害被上訴人債權之行為。又王貞淑已高齡66歲，
    其贈與系爭土地時，與上訴人約定日後應負責扶養其至終老
    ，此為附負擔之贈與，以平均壽命80歲計算，王貞淑尚有餘
    命15年以上，以每月3萬元計算，上訴人至少需負擔扶養費
    用540萬元，故伊等就85地號土地之贈與非通謀虛偽意思表
    示。另王貞淑與被上訴人間縱存有債權債務關係，惟王貞淑
    與被上訴人共有坐落同段83-1地號土地，以王貞淑應有部分
    比例280/1000計算，公告現值達20,595,100元，為系爭土地
    價值之10倍餘，王貞淑有足夠之資力清償其對被上訴人所負
    債務不履行之賠償責任，並無被上訴人所指侵害債權情事。
    再者，被上訴人對王貞淑之權利係屬債權性質，非民法第18
    4條所規定之權利範疇。縱認伊等構成侵權行為，被上訴人
    所受損害為200萬元價金之損害，故本件損害賠償亦應以金
    錢賠償為之，被上訴人不得請求上訴人塗銷登記等語置辯。
    上訴聲明：㈠原判決廢棄。㈡被上訴人於第一審之訴駁回；答
    辯聲明：被上訴人即追加原告之訴駁回。
三、兩造不爭執之事項：
  ㈠王貞淑與上訴人為母子關係。
  ㈡王貞淑與被上訴人於79年5 月22日簽訂系爭買賣契約，被上
    訴人以275 萬元之價格向王貞淑購買系爭土地。被上訴人已
    於79年5月22日給付200萬元予王貞淑。85地號土地面積為43
    平方公尺，曾經前高雄縣政府於78年3月2日公告徵收，嗣經
    撤銷徵收，於104年5月8日登記回復為王貞淑所有。
  ㈢被上訴人於105年4月13日對王貞淑提起另案訴訟，依系爭買
    賣契約請求王貞淑將系爭土地移轉登記予被上訴人，另案訴
    訟於106年3月31日判決被上訴人勝訴，經王貞淑提起上訴，
    本院以106年度上字第108號事件受理，承審法官於106年7月
    17日詢問被上訴人及王貞淑有無協商意願，雙方均表示有意
    願，協商方向係王貞淑依系爭買賣契約履約，因土地增值稅
    漲幅較大，雙方再協商上開稅款之負擔事宜。王貞淑嗣於10
    6年8月7日將85地號土地以贈與為原因移轉登記予上訴人，
    登記原因發生日為106年7月21日。
  ㈣王貞淑於104 年12月30日將其名下港龍投資有限公司（下稱
    港龍公司）出資額2,106,864 元贈與其子女即上訴人及訴外
    人李沛儂、李沛育三人，另於105年1月5日將港龍公司出資
    額2,106,864元贈與其子女三人，王貞淑就此向財政部高雄
    市國稅局申請核定贈與稅，此兩次投資額之贈與均免稅。王
    貞淑於106年7月21日將85地號土地贈與上訴人，土地價額為
    2,660,000元，經財政部高雄市國稅局核定逾越贈與免稅額2
    20萬元，應繳納贈與稅46,600元。
  ㈤王貞淑於107 年12月27日將其名下華嚴建設股份有限公司（
    下稱華嚴公司）之股份分別出讓與其子女三人各7萬股，成
    交總價額各為70萬元，並於107年12月28日繳交證券交易稅
    ；王貞淑另於108年12月24日將名下華嚴公司同上開股數及
    成交總價額之股份移轉予其子女三人，並於同日繳交證券交
    易稅，王貞淑並未就107年、108年移轉華嚴公司予子女部分
    申報贈與稅。
四、上訴人與王貞淑間就系爭房地所為贈與之債權行為及所有權
    移轉登記之物權行為，是否為通謀虛偽意思表示？
  ㈠查，王貞淑於104年至108年間陸續將其名下股份、出資額贈
    與其子女三人，各該次贈與均非不動產，且贈與之金額均在
    遺產及贈與稅法第22條所定免稅額220萬元以下，並無超逾
    上開免稅額而需繳納贈與稅（不爭執事項㈣、㈤），然王貞淑
    於106年間僅對上訴人一人贈與包括系爭土地在內之85地號
    土地，並未同時贈與其他二名子女財物，且本次贈與經國稅
    局核課贈與稅46,600元，而王貞淑如為節省贈與稅及遺產稅
    ，僅需分年度贈與85地號土地之應有部分即可達其目的，何
    以於另案訴訟之二審法院106年7月17日準備程序期日當庭表
    示有意願與被上訴人協商（另案訴訟二審卷第57頁），且協
    商方向係討論移轉系爭土地之增值稅負擔事宜，而非解除系
    爭買賣契約，卻在庭後不顧系爭土地仍有訴訟紛爭，及移轉
    85地號土地所有權全部予上訴人將遭課徵贈與稅之不利益，
    旋於同年月21日將含系爭土地在內之85地號土地全部贈與上
    訴人，並在上開期日已諭知下次開庭時間即同年9月4日前之
    8月7日立即辦理移轉登記予上訴人？又王貞淑除有85地號土
    地外，尚有坐落高雄市○○區○○段00○00○0000○00○00○00○0000
    地號土地、門牌號碼嘉義縣○○鄉○○村0鄰00000○000000○0000
    00○000000號、高雄市○○區○○○路000號4樓之5、4樓之16、5
    樓之4、6樓之9、8樓之10等房屋等情，此經上訴人自陳在卷
    （原審卷第41、42頁），而王貞淑除於106年間贈與85地號
    土地予上訴人外，在此前後均未贈與任何不動產予其子女，
    何以其他土地均無上訴人及王貞淑所稱地價稅係採累進稅制
    ，遺產及贈與稅新制於106年5月12日上路，王貞淑名下擁有
    多筆土地，日後地價稅、遺產及贈與稅恐較生前贈與為高之
    疑慮，獨於106年間考慮面積僅有43平方公尺之85地號土地
    日後之賦稅？足見王貞淑贈與系爭土地予上訴人，係意圖逃
    避、解免移轉系爭土地所有權之義務。是上訴人、王貞淑上
    開節稅之辯詞，顯與經驗、論理法則相違，殊難採信。
  ㈡另觀諸上訴人與王貞淑成立贈與契約之日期為106年7月21日
    （不爭執事項㈢），而另案訴訟於106年3月31日一審判決命
    王貞淑應將系爭土地所有權移轉登記予被上訴人，王貞淑提
    起上訴後，二審法院於106年7月17日詢問雙方協商意願，王
    貞淑當庭表示同意協商，協商方向係討論移轉系爭土地之增
    值稅負擔事宜，其後上訴人與王貞淑旋於106年8月5日共同
    委託王貞淑之夫即上訴人之父李春生將85地號土地以贈與為
    原因移轉登記予上訴人，並於同年月7日辦妥登記，有高雄
    市政府地政局岡山地政事務所108年1月25日函檢附之85地號
    土地登記公務用謄本、土地登記申請書、王貞淑、李春生及
    上訴人之戶籍謄本附卷可稽（原審審訴字卷第58至72頁），
    並經本院審閱另案訴訟卷宗查證屬實。是由系爭土地移轉登
    記辦理時間與該案雙方試行協商和解時間之密接關係，及王
    貞淑並無在訴訟進行期間為「節稅」（事實上仍遭課徵贈與
    稅）而移轉系爭土地所有權之急迫需求等情以觀，足認王貞
    淑與上訴人係為使被上訴人無法依系爭買賣契約請求王貞淑
    履行移轉系爭土地所有權之義務，因而將系爭土地所有權移
    轉登記予上訴人。
  ㈢上訴人雖辯稱其未與王貞淑同住，不知王貞淑與被上訴人間
    另案訴訟之紛爭，其與王貞淑就85地號土地之贈與非通謀虛
    偽意思表示云云。然上訴人與王貞淑同設籍於高雄市○○區○○
    路00號（原審審訴字卷第46頁、另案訴訟一審卷第20頁）；
    王貞淑前於101 年間向高雄市政府聲請撤銷徵收85地號土地
    之申請書，及申報贈與85地號土地贈與稅之文書上所記載之
    通訊址均為「高雄市○○區○○街00號」（另案訴訟一審卷第13
    3頁；原審卷第91、95 頁），與上訴人於聲明上訴狀所載之
    聯絡地址「高雄市○○區○○街00號」（前審卷第11頁）相同，
    是上訴人稱其未與王貞淑同住云云，已難採信。又系爭土地
    係被上訴人及鄰居為通行使用而於75年間向王貞淑買受，期
    間85地號土地經公告徵收，又經撤銷徵收，被上訴人多次與
    王貞淑協商未果乃提出另案訴訟，身為家族長子之上訴人對
    住家前爭執多年之土地糾紛毫無所悉，實難置信。且王貞淑
    身為上訴人之母，衡情並無對上訴人隱瞞系爭土地之訴訟紛
    爭，致受贈系爭土地之上訴人日後遭訴訟纏身之可能。況上
    訴人及王貞淑陳稱其等間贈與85地號土地，係約定上訴人應
    負責扶養王貞淑至終老等語，倘其等上開約定內容屬實，衡
    情王貞淑理應更會將另案訴訟告知上訴人，以免上訴人日後
    得知系爭土地早經王貞淑出售予被上訴人，並有產權糾紛或
    訴訟時，心生怨懟，甚至怠於履行所謂負擔，是上訴人辯稱
    王貞淑未告知另案訴訟之存在，且要求其受贈85地號土地而
    需附隨上開負擔云云，顯非合於常理。再者，上訴人自承王
    貞淑為了節稅，自104年起即陸續對其為贈與行為云云（原
    審卷第42頁），可見王貞淑於106年間贈與85地號土地，並
    非第一次對上訴人為贈與行為，何以自104年起開始贈與上
    訴人財物時，未曾對上訴人提出負擔扶養終老之要求，卻至
    106年間贈與85地號土地時方提出上開要求？反可證上訴人
    與王貞淑所謂附負擔贈與之辯詞，係為合理化其等間就系爭
    土地所為贈與行為之事後狡飾說詞。復佐以前述王貞淑異於
    僅在免稅額度範圍內贈與股份或出資額予三名子女之先前慣
    例，獨於106年間繳納贈與稅贈與訟爭標的之85地號土地予
    上訴人一人，亦與其向來之節稅贈與模式不符。據上，堪認
    上訴人明知系爭土地有另案訴訟之紛爭，竟與王貞淑合謀為
    系爭土地之贈與，是其等間就系爭土地所為贈與及移轉登記
    行為，乃出於通謀而為虛偽意思表示，依民法第87條第1項
    前段規定，應屬無效。上訴人及王貞淑上開所辯，自非可採
    。從而，被上訴人依前引法條，請求確認上訴人與王貞淑間
    就系爭房地贈與之債權行為及所有權移轉之物權行為均不存
    在，係屬有據。
五、被上訴人請求上訴人塗銷系爭土地之所有權移轉登記，有無
    理由？
　  按表意人與相對人通謀而為虛偽之意思表示者，其意思表示
    無效；無效法律行為之當事人，於行為當時知其無效，或可
    得而知者，應負回復原狀或損害賠償之責任；故意以背於善
    良風俗之方法，加損害於他人者亦同。民法第87條第1 項、
    第113條、第184條第1項後段分別定有明文。又按債務人將
    其不動產出賣於債權人，在所有權移轉登記前，復另依其他
    原因移轉登記予第三人者，除負違約責任外，無成立侵權行
    為之餘地。該第三人與債務人合謀，故意使債權人上開債權
    陷於給付不能，債權人因此所受損害，固得依民法第184條
    第1項後段規定請求第三人賠償。惟第三人與債權人合謀所
    為之侵權行為本身，既屬法律行為，除有無效、或得撤銷原
    因，且經當事人或關係人行使撤銷權外，第三人仍保有依該
    法律行為所獲之給付，債權人要無請求第三人塗銷該不動產
    移轉登記之餘地（110年度台上字第2460號裁判意旨參照）
    。查：
　㈠王貞淑依系爭買賣契約，負有移轉系爭土地所有權予被上訴
    人之義務，惟其另以贈與為原因，將系爭土地（包含於85地
    號土地內）移轉登記予上訴人所有，依前揭說明，除負違約
    責任外，並無成立侵權行為之餘地。
　㈡上訴人與王貞淑合謀，故意使債權人上開債權陷於給付不能
    ，構成民法第184條第1項後段之侵權行為，被上訴人自得請
    求上訴人賠償因此所受損害，惟上訴人與王貞淑合謀所為之
    贈與債權行為及移轉所有權物權行為，除有無效或有撤銷原
    因而經被上訴人行使撤銷權外，上訴人仍保有依上開法律行
    為所獲之給付，被上訴人尚無依民法第184條第1項後段請求
    上訴人塗銷系爭土地移轉登記之餘地。然則，被上訴人就上
    開贈與及移轉所有權行為，追加主張該等行為俱屬通謀虛偽
    意思表示而無效，業經本院採認如上，則被上訴人主張王貞
    淑本得依民法第113條規定，請求回復原狀，即回復登記為
    王貞淑所有，卻怠於行使權利，其得依民法第242條規定，
    代位王貞淑請求上訴人塗銷登記，即屬有據。
　㈢故而，被上訴人求為確認王貞淑與上訴人間就系爭土地所為
    贈與債權行為及移轉所有權物權行為，均不存在，及依民法
    第87條第1項前段、第113條、第242條規定，請求上訴人塗
    銷系爭土地於106年8月7日以贈與為原因之所有權移轉登記
    ，為有理由。被上訴人另依民法第71條、第72條、第148條
    規定所為同一請求，本院無庸再為審酌。　　　
六、綜上所述，上訴人與王貞淑就系爭土地所為贈與及移轉登記
    行為，均屬通謀虛偽意思表示而無效，被上訴人依民法第87
    條第1項前段、第113條、第242條規定，請求確認上訴人與
    王貞淑間就系爭房地贈與之債權行為及所有權移轉之物權行
    為均不存在，暨請求上訴人塗銷系爭土地於106年8月7日以
    贈與為原因之所有權移轉登記，均有理由，應予准許。被上
    訴人追加之訴，為有理由。被上訴人於原審依民法第184條
    第1項後段規定，請求上訴人塗銷系爭土地所有權移轉登記
    ，非有理由。原審為上訴人敗訴之判決，容有違誤。上訴論
    旨指摘原判決不當，求予廢棄改判，為有理由，爰由本院將
    原判決廢棄，改判如主文第二項所示。
七、本件事證已臻明確，兩造其餘之攻擊或防禦方法及所用之證
    據，經本院斟酌後，認為均不足以影響本判決之結果，爰不
    逐一論列，附此敘明。
八、據上論結，本件上訴為有理由，被上訴人追加之訴為有理由
    ，爰判決如主文。
中　　華　　民　　國　　111 　年　　9 　　月　　7 　　日
                              民事第一庭   
                                  審判長法官  甯  馨
                                  法      官  林雅莉
                                  法      官  何悅芳
以上正本證明與原本無異。
如對本判決上訴，須於判決送達後20日內向本院提出上訴狀，其
未表明上訴理由者，應於上訴後20日內向本院提出上訴理由書（
均須按他造當事人之人數附繕本）。上訴時應提出委任律師或具
有律師資格之人之委任狀，並依附註條文規定辦理。
中　　華　　民　　國　　111 　年　　9 　　月　　7 　　日
                                  書  記  官  戴育婷
附註：
民事訴訟法第466條之1：
對於第二審判決上訴，上訴人應委任律師為訴訟代理人，但上訴
人或其法定代理人具有律師資格者，不在此限。
上訴人之配偶、三親等內之血親、二親等內之姻親，或上訴人為
法人、中央或地方機關時，其所屬專任人員具有律師資格並經法
院認適當者，亦得為第三審訴訟代理人。
第1項但書及第2項情形，應於提起上訴或委任時釋明之。